臺灣高等法院臺中分院刑事判決　　　　　　　　　　九十一年度上訴字第五二六號
　　上　訴　人　臺灣南投地方法院檢察署檢察官
　　被　　　告　丑○○
右上訴人因偽造文書等案件，不服臺灣南投地方法院九十年度訴字第二四七號中華民
國九十一年一月二十三日第一審判決（起訴案號：臺灣南投地方法院檢察署九十年度
偵字第偵字第一九六○號，移送併辦案號：九十年度偵字第三一○二、三一○三、三
一○四、三二三六、三四八三號），提起上訴，暨台灣南投地方法院檢察署檢察官移
送併辦（九十一年度偵字第二六一七號），本院判決如左：
      主  文
原判決撤銷。
丑○○連續行使偽造私文書，足以生損害於他人，處有期徒刑肆年。
      事  實
一、丑○○自民國（下同）八十六年一月間起，自任會首召集如附表一至九所示之民
    間互助會共計九會，均採外標制，於每月月底最後一日開標、開標後三日內繳清
    會款。詎丑○○於八十六年一月間，因週轉困難，竟意圖為自己不法所有，並基
    於概括犯意，先虛構附表一(二)、附表二(二)、附表三、附表四(二)、附表五、附表六
    、附表七(二)、附表八(二)、附表九(二)所示之會員名義參加互助會，並自八十六年二
    月二十八日起至九十年四月三十日止，在南投縣警察局保防室，連續在附表一至
    九所示之時間，冒用附表一至九所示之會員或虛構會員之名義，在白紙上填寫上
    開會員姓名及標金後，再持之行使參加投標，並因此標得，致生損害於上開被冒
    標之會員及申○○、辛○○、甲○○、戊○○、己○○、庚○○、癸○○、辰○
    ○等其他活會其他活會會員，並致其他活會會員陷於錯誤而交付會款，扣除虛構
    會員後，共計詐得如附表一至九所示之會款共計三千七百九十萬元。嗣丑○○於
    九十年四月十三日無故離職後，乙○○等各互助會會員陸續查悉上情，始知被騙
    。
二、案經南投縣警察局移請臺灣南投地方法院檢察署偵查起訴暨移送併案審理。
    理      由
一、訊據被告丑○○對於右揭虛構虛構附表一(二)、附表二(二)、附表三、附表四(二)、附
    表五、附表六、附表七(二)、附表八(二)、附表九(二)所示之會員名義參加互助會暨冒
    用除子○○、午○○、丁○○、辰○○四人以外之如附表一至九所示會員名義投
    標之事實，然否認有冒用子○○、午○○（即汪太太）、丁○○、辰○○四人之
    名義投標，並辯稱伊於標會前，曾徵得子○○、午○○、丁○○、辰○○四人同
    意，標得會款才向渠四人借用云云。惟查：
  (一)被告對於右揭虛構虛構附表一(二)、附表二(二)、附表三、附表四(二)、附表五、附表
    六、附表七(二)、附表八(二)、附表九(二)所示之會員名義參加互助會，並於附表所示
    時間以冒用上開虛構會員名義，在白紙上填寫投標人姓名及標金，用以表示參與
    投標之意思，並持之參加投標且因此得標等事實，業經被告坦承不諱（見本院卷
    第一八八、二一一頁），並有被告所提出之互助會單影本九份（見原審卷第一六
    九至一七七頁）可資佐證，故被告有虛構會員參加互助會，進而冒用上開虛構會
    員名義投標，詐標會款之事實，應堪認定。
  (二)被告對於冒用附表一(一)編號１至４、附表二(一)、附表四(一)、附表七(一)、附表八(一)
    、附表九(一)所示之會員名義投標，並詐得如附表所示之會款等事實，亦坦承不諱
    ，並經證人卯○○、丙○○、寅○○、乙○○、癸○○、庚○○於偵查中（見偵
    一九六○號卷第三七至四九頁）、證人甲○○於原審（見原審卷第一四三頁）、
    證人未○○、壬○○於本院（見本院卷第一五八、一八六頁）證述明確，另證人
    酉○○亦以信件陳明並未標會等語（見本院卷第二○一頁），且有上開互助會單
    影本可資佐證，故亦堪認定。
  (三)被告曾冒用會員子○○、午○○、丁○○、辰○○名義標會等事實，業經告訴人
    辰○○於九十年九月二十七日以告訴狀指訴甚詳（見偵三四八三號卷第十頁），
    並經證人子○○、午○○於本院審理時證述甚明（見本院卷第一五六頁），另證
    人丁○○亦以書信向本院陳明並未標會，亦未同意被告以其名義標會等語（見本
    院卷第一七七頁），足證被告確實有冒用上開四人名義標會甚明，被告辯稱係事
    先經過渠四人同意，借標會款云云，顯屬卸責之詞，不足採信。
  (四)末查，被告原任職於南投縣警察局竹山分局雇員，業經被告陳明在卷，被告竟自
    任會首，召集上開互助會，每月應給付之會款，遠超過其薪資收入，且被告又虛
    構會員名義入會，並冒用上開虛構會員及會員之名義標得會款，故被告有意圖為
    自己不法之所有，向活會會員詐取會款之犯行，亦臻明確。
  (五)按冒用他人名義書寫標單，冒標他人之互助會，茍標單上除書寫被冒標者之姓名
    ，及欲標取會款所出利息之金額外，並書有「標單」之意旨，而就文義內容之本
    身，使人一見即知係投標會款之標單，則該標單固係刑法第二百十條所稱之私文
    書；惟如僅在紙上書寫被冒標者之姓名及所出利息之金額，就其內容本身並不足
    以獨立表示一定用意之證明，如非依民間互助會之習慣，尚無從認定其上之文字
    ，係用以表示該名義人願出所書金額之利息以標取互助會會款之證明，則非刑法
    第二百十條所規定之私文書，而係同法第二百二十條以文書論之準私文書，此有
    最高法院八十九年台上字第七一九九號判決可資參考。本件被告於白紙上書寫投
    標會員姓名及標金，上開標單上並無其他足資令人立即辨識上開文書即為標單之
    意旨，必須依民間互助會之習慣，始能用以表示該名義人願出所書金額之利息以
    標取互助會會款之證明，故應係刑法第二百二十條規定之準私文書。被告復持偽
    造之上開準私文書參與競標，其行使偽造準私文書之犯行亦堪認定。從而事證明
    確，被告上開犯行應堪認定。
二、核被告所為，係犯刑法第二百十六條、第二百二十條第一項、第二百十條之行使
    偽造準私文書罪及同法第三百三十九條第一項之詐欺取財罪。被告偽造署押為偽
    造準私文書之階段行為，偽造準私文書之低度行為，復為行使之高度行為所吸收
    ，均不另論罪。被告先後多次行使偽造準私文書之行為、詐欺行為，均時間緊接
    ，所犯罪名相同，顯係出於概括之犯意為之，均為連續犯，爰依刑法第五十六條
    之規定分別以一罪論，並加重其刑。被告所犯上開行使偽造準私文書及詐欺取財
    二罪間，有方法結果之牽連關係，依刑法第五十五條之規定，應從較重之行使偽
    造準私文書處斷。檢察官於原審及本院移送併辦部分，與起訴部分為同一事實，
    自應由本院併予審理。原審判決固非無見，惟：(1)原判決理由論述被告所偽造者
    為準私文書，然又認被告係犯行使偽造私文書罪名，尚有未洽；(2)原審判決漏未
    敘明檢察官移送併辦部分併予審理之理由；(3)另原審誤算被告詐得會款金額，且
    被告虛構會員，進而冒標會款，所詐得之金額高達三千七百九十萬元之鉅，原審
    量處被告有期徒刑二年，尚嫌過輕。檢察官上訴據此指摘原審量刑過輕，為有理
    由，且原審判決亦有上開可議之處，自應由本院撤銷改判。爰審酌被告虛構互助
    會員在先，嗣又冒標詐得款項，所詐得之會款達三千七百九十萬元，犯後未提出
    任何財產賠償被害人，亦未能與告訴人及其他會員和解，犯罪情節重大，惡行非
    輕，於本院審理時尚能坦承部分犯行及其他一切情狀，量處如主文第二項所示之
    刑，以示嚴懲。另被告偽造之標單，業於開標後已當場丟棄，經被告陳明在卷（
    見本院卷第一八八頁），該標單既已滅失，爰不另為沒收之宣告，附此敘明。
三、據上論斷，應依刑事訴訟法第三百六十九條第一項前段、第三百六十四條、第二
    百九十九條第一項前段，刑法第二百十六條、第二百二十條第一項、第二百十條
    、第三百三十九條第一項、第五十五條後段，罰金罰鍰提高標準條例第一條前段
    ，判決如主文。
本案經檢察官巳○○到庭執行職務。
中        華        民        國  九 十 一  年     十     月　 二十三   日
                                  臺灣高等法院臺中分院刑事第八庭
                                        審判長法  官  羅  得  村
                                              法　官　黃　文　進
                                              法  官　陳　毓　秀
右正本證明與原本無異。
如不服本判決應於收受送達後十日內向本院提出上訴書狀，其未敘述上訴之理由者並
得於提起上訴後十日內向本院補提理由書（均須按他造當事人之人數附繕本）。
                                              書記官　吳  宗  玲
中        華        民        國  九 十 一  年     十     月　 二十四   日
附錄論罪科刑法條
刑法第二百二十條第一項
在紙上或物品上之文字、符號、圖畫、照像，依習慣或特約，足以為表示
其用意之證明者，關於本章及本章以外各罪，以文書論。
刑法第二百十條
偽造、變造私文書，足以生損害於公眾或他人者，處五年以下有期徒刑。
刑法第二百十六條
行使第二百十條至第二百十五條之文書者，依偽造、變造文書或登載不實事項或使登
載不實事項之規定處斷。
刑法第三百三十九條第一項
意圖為自己或第三人不法之所有，以詐術使人將本人或第三人之物交付者，處五年以
下有期徒刑、拘役或科或併科一千元以下罰金。
                                                                        Ｋ
